---
title: "Turismo mensual por CC.AA."
author: "Leonardo Hansa"
date: "10/07/2022"
output: html_document
params:
  caso: "turismo-por-ccaa"
---

```{r setup, include=FALSE}
knitr::opts_chunk$set(echo = TRUE, message = FALSE, warning = FALSE, fig.width = 7, fig.height = 12)
```

Sinceramente, esto es una excusa para probar `arrow`. He encontrado en `datos.gob.es` un CSV con cierto tamaño así que he aprovechado. La fuente, [aquí.](https://datos.gob.es/es/catalogo/ea0010587-numero-de-turistas-pernoctaciones-y-duracion-media-por-ccaa-de-destino-desglosados-por-continente-y-pais-de-residencia-identificador-api-52046)

```{r libs}
library(dplyr)
library(arrow)
library(ggplot2)
```

## Datos

Quería probar `feather` o `parquet`. He hecho unas pruebas en algún código por ahí y me he decantado por `feather`: he priorizado tiempo sobre espacio. Porque sí.  

```{r checks-totales-feos, echo=FALSE, eval=FALSE}
read_feather(
  sprintf("../data/%s.feather", params$caso), 
  as_data_frame = TRUE
) %>% 
  filter(
    destino == "Madrid, Comunidad de", 
    periodo == "2022M05", 
    concepto_turistico == "Pernoctaciones"
    ) %>% 
  select(
    continente_y_pais_de_residencia_nivel_1,
    continente_y_pais_de_residencia_nivel_2,
    continente_y_pais_de_residencia_nivel_3,
    continente_y_pais_de_residencia_nivel_4,
    total
  ) %>%
  filter(
    is.na(continente_y_pais_de_residencia_nivel_3),
    is.na(continente_y_pais_de_residencia_nivel_4)
  ) %>% 
  View()
```


```{r lectura}
df_turismo_mes <- read_feather(
  sprintf("../data/%s.feather", params$caso), 
  as_data_frame = FALSE
) %>% 
  filter(
    concepto_turistico != "Turistas", 
    continente_y_pais_de_residencia_nivel_1 == "Total",
    is.na(continente_y_pais_de_residencia_nivel_2),
    is.na(continente_y_pais_de_residencia_nivel_3),
    is.na(continente_y_pais_de_residencia_nivel_4)
  ) %>%
  select(destino, periodo, concepto_turistico, total) %>% 
  mutate(periodo = as.Date(paste0(periodo, "01"), format = "%YM%m%d")) %>% 
  group_by(destino, periodo, concepto_turistico) %>% 
  summarise(total = sum(total, na.rm = TRUE), .groups = "drop") %>% 
  collect()
```

### Algo de contexto

- Los datos son mensuales, de `r min(df_turismo_mes$periodo)` a `r max(df_turismo_mes$periodo)`.
- Aparte de las CCAA, están las Ciudades Autónomas y el `Total Nacional`.
- Primero empiezo con `Pernoctaciones`, pero quizá luego me anime con `Duración media de los viajes`.

## Pernoctaciones

Las únicas CCAA con niveles de pernoctaciones previos a Covid son Madrid y Canarias (Madrid, no, realmente... pero casi, así que hago zoom luego).

```{r wrap-pernoctaciones-ccaa}
df_turismo_mes %>% 
  filter(concepto_turistico == "Pernoctaciones") %>% 
  select(-concepto_turistico) %>% 
  ggplot() + 
  geom_line(aes(x = periodo, y = total)) + 
  facet_wrap(~ destino, scales = "free_y") + 
  labs(x = "", y = "Pernoctaciones")
```


### Madrid

Total de pernoctaciones en Madrid según continente de origen:

```{r pernoc-madrid}
calcula_pernoctaciones_por_origen <- function(.destino) {
  read_feather(
    sprintf("../data/%s.feather", params$caso), 
    as_data_frame = FALSE
  ) %>%
    filter(
      concepto_turistico == "Pernoctaciones", 
      destino == .destino
    ) %>% 
    filter(
      !is.na(continente_y_pais_de_residencia_nivel_2),
      is.na(continente_y_pais_de_residencia_nivel_3),
      is.na(continente_y_pais_de_residencia_nivel_4)
    ) %>% 
    mutate(
      periodo = as.Date(paste0(periodo, "01"), format = "%YM%m%d")
    ) %>% 
    group_by(origen = continente_y_pais_de_residencia_nivel_2, periodo) %>% 
    summarise(pernoctaciones = sum(total, na.rm = TRUE), .groups = "drop") %>% 
    collect()
}

df_pernoc_madrid <- calcula_pernoctaciones_por_origen("Madrid, Comunidad de")

head(df_pernoc_madrid)
```

```{r pernoc-madrid-por-cont}
df_pernoc_madrid %>% 
  filter(origen != "Total") %>% 
  group_by(origen) %>% 
  summarise(pernoctaciones = sum(pernoctaciones)) %>% 
  mutate(pct_pernoc = pernoctaciones / sum(pernoctaciones), 
         pct_pernoc = scales::percent(pct_pernoc, decimal.mark = ",")) %>% 
  arrange(desc(pernoctaciones)) %>% 
  knitr::kable(col.names = c("Origen", "Pernoctaciones", "%"), format.args = list(big.mark = "."))
# ggplot(aes(x = reorder(origen, pernoctaciones), y = pernoctaciones)) + 
# geom_col() + 
# geom_label(aes(label  = pct_pernoc)) + 
# labs(x = "", y = "Pernoctaciones") + 
# coord_flip() 
```

Los europeos y americanos están ahí, dándolo todo:

```{r pernoc-madrid-2}
ggplot(df_pernoc_madrid) + 
  geom_line(aes(x = periodo, y = pernoctaciones)) + 
  facet_wrap(~origen, scales = "free_y") + 
  labs(x = "", y = "Pernoctaciones")
```

### Canarias

Total de pernoctaciones en Canarias según continente de origen:

```{r pernoc-canarias}
df_pernoc_canarias <- calcula_pernoctaciones_por_origen("Canarias")

head(df_pernoc_canarias)
```

```{r pernoc-canarias-por-cont}
df_pernoc_canarias %>% 
  filter(origen != "Total") %>% 
  group_by(origen) %>% 
  summarise(pernoctaciones = sum(pernoctaciones)) %>% 
  mutate(pct_pernoc = pernoctaciones / sum(pernoctaciones), 
         pct_pernoc = scales::percent(pct_pernoc, decimal.mark = ",")) %>% 
  arrange(desc(pernoctaciones)) %>% 
  knitr::kable(
    col.names = c("Origen", "Pernoctaciones", "%"), 
    format.args = list(big.mark = ".")
  )
```

Flipo con el pico de africanos en 2021. Y los asiáticos son los que ahora están dándolo todo allí. 

```{r pernoc-canarias-2}
ggplot(df_pernoc_canarias) + 
  geom_line(aes(x = periodo, y = pernoctaciones)) + 
  facet_wrap(~origen, scales = "free_y") + 
  labs(x = "", y = "Pernoctaciones")
```
